【裁判字號】    98,訴,1710
【裁判日期】    991027
【裁判案由】    返還土地等
【裁判全文】
臺灣臺北地方法院民事判決              98年度訴字第1710號
原      告    乙○○
訴訟代理人    甲○○
被      告    戊○○
訴訟代理人    郭疆平律師
被      告    壬○○
              丁○○
上列當事人間請求返還土地等事件，本院於民國99年10月8日言
詞辯論終結，判決如下：
    主  文
原告先位之訴駁回。
原告備位之訴及其假執行之聲請均駁回。
訴訟費用由原告負擔。
    事實及理由
壹、程序部分：
一、按訴狀送達後，原告不得將原訴變更或追加他訴，但請求之
    基礎事實同一、該訴訟標的對於數人必須合一確定時，追加
    其原非當事人之人為當事人者，不在此限，民事訴訟法第25
    5條第1項第2款、第5款分別定有明文。本件原告起訴原請求
    ：(一)被告戊○○與癸○○、辛○○、己○○（後3人已據原
    告撤回起訴）應將坐落臺北市○○區○○段1小段406地號土
    地（下稱系爭土地）上之地上物拆除，將土地返還予原告。
    (二)被告等應給付原告新臺幣（下同）1,487,605元及起訴狀
    繕本送達之翌日起至清償日止，按年息百分之五計算之利息
    (三)原告願供擔保，請准宣告假執行。嗣於民國98年8月7日具
    狀變更訴之聲明為先位聲明：(一)被告應將系爭土地上之地上
    物拆除，並返還土地予原告(二)被告等應給付原告1,487,605
    元及本書狀繕本送達之翌日起至清償日止，按年息百分之五
    計算之利息。備位聲明：(一)被告等占用系爭土地，應自本書
    狀繕本送達之翌日起調整租金為每年74,380元。(二)原告願供
    擔保，請准宣告假執行（見本院98年度審訴字第3778號卷，
    以下稱審訴卷，第87頁）。再於99年4月22日根據複丈成果
    圖，具狀更正訴之聲明為先位聲明：(一)被告應將系爭土地上
    之「黃欽泉之墓」墓園、如複丈成果圖所示面積189平方公
    尺之地上物拆除，並返還土地予原告(二)被告等應給付原告85
    0,500元及本書狀繕本送達之翌日起至清償日止，按年息百
    分之五計算之利息。備位聲明：(一)被告等占用系爭土地，應
    自本書狀繕本送達之翌日起調整租金為每年85,380元。(二)原
    告願供擔保，請准宣告假執行（見本院卷第94頁）。其原訴
    與變更、追加後之訴基礎事實同一，揆諸前開規定，應認原
    告所為訴之變更、追加係屬合法，應予准許，故本院就先、
    備位之訴均予審酌。又原告於99年2月5日追加被告丙○○、
    壬○○、丁○○為被告，後於99年8月12日具狀撤回起訴，
    因僅被告戊○○具狀表示不同意撤回，後原告再於99年9月7
    日追加被告壬○○、丁○○為被告，而依原告主張之事實，
    認本件訴訟對被告丁○○、壬○○有合一確定之必要，按諸
    上揭規定，自應准許原告為訴之追加。
二、被告壬○○經合法通知，未於言詞辯論期日到場，核無民事
    訴訟法第386條所列各款情形，爰依原告之聲請，由其一造
    辯論而為判決。
貳、實體部分：
一、原告起訴主張：伊於78年3月8日取得系爭土地（重測前為六
    張犁段851地號），被告等人之被繼承人黃欽泉之墓園無權
    占用伊所有之系爭土地，被告等人為黃欽泉之子孫，該墓園
    為黃欽泉墓碑上所刻子女中居在臺灣者所建造，渠等無權占
    用系爭土地，妨害原告所有權之行使，且渠等無權占用系爭
    土地而獲得相當於租金之不當利，爰依民法第767條、第179
    條規定，訴請被告等人將如複丈成果圖所示之地上物拆除，
    將土地返還原告，及給付自起訴狀送達之日回算10年之不當
    得利等語，並為先位聲明：(一)被告應將系爭土地上之「黃欽
    泉之墓」墓園、如複丈成果圖所示面積189平方公尺之地上
    物拆除，並返還土地予原告(二)被告等應給付原告850,500元
    及本書狀繕本送達之翌日起至清償日止，按年息百分之五計
    算之利息。又如法院認被告等人有權占用系爭土地，則被告
    等人予原告應成立類似不定期之租賃關係，既然係不定期租
    賃，則系爭土地之價值自被告等人占有使用迄今已大幅變動
    ，以78年3月之現值為例，每平方公尺為1,000元，至79年7
    月間之公告現值每平方公尺為4,800元，已經漲4倍餘，故依
    民法第442條規定，請求調整租金為85,380元，被告等應自
    98年8月7日準備書(一)狀送達之翌日起按年向原告繳納租金等
    語。並為備位聲明：(一)被告等占用系爭土地，應自本書狀繕
    本送達之翌日起調整租金為每年85,380元。(二)原告願供擔保
    ，請准宣告假執行。
二、被告部分：
  (一)被告戊○○辯稱：
    伊父親黃欽泉陵寢所使用之土地係其兄弟黃道宏、庚○○為
    安葬伊父親，於60年6月中旬以2,000,000元向錢宗範所購得
    ，當時將現金直接交予極樂公墓實際經營人錢小範（錢宗範
    的兒子）及孫致韜，錢宗範指示以編號404區為基準，周圍
    含背後道路及往上陡峭山坡地區皆可運用。因當年錢宗範、
    錢小範父子稱土地並未完成測量及分割程序，且相關墳地建
    置法令並未完備，故無法辦理產權過戶及登記程序，後因伊
    兄弟多人從事中華民國駐外國外交及相關情治單位，紛駐國
    外，無暇顧及伊父親陵寢於周全，嗣為辦理產權移轉，多方
    尋找錢小範出面解決，卻迄今仍遍尋不著，致生本件訴訟。
    又原告所主張之系爭土地地號為406地號，重測前為六張犁
    段851地號，與伊父親黃欽泉墓園所在位置為六張犁段850地
    號土地完全無關。再伊父親黃欽泉之墓園係由伊兄弟興建，
    非伊興建，伊亦未出資，且非伊父親黃欽泉所築，無從成為
    黃欽泉之遺產以及為被告繼承之標的，故原告自無以被告為
    黃欽泉墓園之繼承人為由，請求被告拆除該墳墓並給付不當
    得利之理。並聲明：(一)原告之訴及假執行之聲請均駁回。(二)
    如受不利益判決，願供擔保，請准免為假執行。
  (二)丁○○辯稱：伊父親己○○已過世，伊已辦理限定繼承，且
    伊不知道伊祖父之墓園為何人所建，伊父親於身前花錢都來
    不及，應該未出資興建伊祖父墓園等語。並聲明：原告之訴
    駁回。
  (三)壬○○未於最後言詞辯論期日到場，惟其曾到庭辯稱：伊父
    親己○○已過世，伊已辦理限定繼承等語。並聲明：原告之
    訴駁回。
三、兩造不爭執之事項：
  (一)原告於78年3月8日以買賣原因取得系爭土地（重測前為六張
    犁段851地號），並於同年3月21日登記為所有權人，有土地
    登記簿謄本可稽（見審訴卷第7頁）。
  (二)被告等係訴外人黃欽泉之繼承人，有戶籍謄本及繼承系統表
    附卷可考（見審訴卷第22至25頁、本院卷第31、122頁）。
    。
  (三)原告與訴外人陳忠燦曾以訴外人邱創章、翁鶯、錢小範、錢
    德榮意圖為自己不法之利益，竊佔其等共有之位於臺北市○○區○○段1 小段372 、406 地號之土地，並將上開土地出
    賣予不特定人供作墓地使用為由提起告訴，並經臺灣臺北地
    方法院檢察署檢察官以93年度偵字第21039號為不起訴處分
    在案，有該檢察官不起訴處分書在卷可查（見審訴卷第78至
    81頁）。
  (四)重測前六張犁段850地號土地經重測編為臺北市○○區○○
    段1小段404地號，52年8月26日登記所有權人為訴外人錢宗
    範，有土地登記異動索引及土地登記謄本在卷可稽（見審訴
    卷第95、104頁）。
四、原告主張被告之被繼承人黃欽泉之墓園占用系爭土地，經本
    院囑託臺北市松山地政事務所人員進行測量結果，黃欽泉之
    墓園確實占用系爭土地如複丈成果圖所示之位置及面積，有
    勘驗測量筆錄及臺北市松山地政事務複丈成果圖在卷可稽（
    見本院卷第75、76頁、第79頁），又黃欽泉之墓園占用系爭
    土地之部分係墓園廣場及涼亭之事實，為兩造所不爭執。原
    告主張黃欽泉之墓園為被告戊○○及被告丁○○、壬○○之
    被繼承人己○○與訴外人辛○○等在臺灣之黃欽泉繼承人所
    建築，被告是黃欽泉之繼承人，繼承黃欽泉之財產，應負責
    拆除無權占有系爭土地之地上物，並給付相當於租金之不當
    得利等語，被告則否認之，並以前揭情詞置辯。是本件所應
    探究者，厥為：(一)占用系爭土地之被告之被繼承人黃欽泉之
    墓園是否為黃欽泉之遺產而為被告所繼承？(二)原告請求被告
    拆除系爭土地如複丈成果圖所示之地上物及給付不當得利有
    無理由？（占用系爭土地之黃欽泉墓園廣場及涼亭，是否為
    被告戊○○與被告丁○○、壬○○之被繼承人己○○所建？
    ）(三)原告所為備位請求有無理由？茲析述如下：
    (一)占用系爭土地之被告之被繼承人黃欽泉之墓園是否為黃欽
      泉之遺產而為被告所繼承？
      查被告戊○○主張其被繼承人黃欽泉於60年過世，並於同
      年6月安葬於現位置，核與卷附黃欽泉墓碑照片（見審訴
      卷第8頁）所示之情形相符，堪信屬實。又被告戊○○所
      稱其父親黃欽泉墓園所使用之土地係其兄弟黃道宏、庚○○為安葬其父親所購買，亦核與其所提出之土地使用證明
      書、錢德榮所出具之證明書（見審訴卷第36、41頁）相符
      ，而原告亦不否認該2證明書之真正，僅辯稱土地使用證
      明書所載之土地為六張犁段404地號而非系爭土地，是堪
      認黃欽泉之墓園並非黃欽泉於身前即已規劃建築，自非屬
      黃欽泉之遺產，被告等人即不可能因繼承而取得該墓園之
      權利。
    (二)原告請求被告拆除系爭土地如複丈成果圖所示之地上物及
      給付不當得利有無理由？（占用系爭土地之黃欽泉墓園廣
      場及涼亭，是否為被告戊○○與被告丁○○、壬○○之被
      繼承人己○○所建？）
      雖原告主張占用系爭土地之黃欽泉墓園廣場及涼亭為被告
      戊○○及被告丁○○、壬○○之被繼承人己○○與訴外人
      辛○○等在臺灣之黃欽泉繼承人所建築，然已為被告所否
      認，原告迄本院言詞辯論終結亦未舉證以實其說，而如前
      所述，黃欽泉墓園所使用之土地係訴外人即被告戊○○之
      兄弟黃道宏、庚○○為安葬黃欽泉所購買，且以臺灣一般
      民間習俗，父母往生後之後事除無子嗣外，均是由在世之
      子孫辦理，出嫁之女兒並不參與出資興建墓園，故堪信被
      告戊○○所稱其未出資興建其父親黃欽泉之墓園，應屬實
      在。又依卷附黃欽泉墓碑照片（見審訴卷第8頁）所示，
      被告丁○○、壬○○的父親己○○雖名列其上，惟該墓碑
      並未將丁○○、壬○○列於「孫」輩欄，而依一般民間習
      俗，倘祖先墓碑上列有孫輩姓名，當不會僅列其中一房，
      被告丁○○、壬○○之所以未列名於其祖父黃欽泉之墓碑
      ，應係其父親己○○未在其祖父黃欽泉往生時出席，故未
      能將其子之姓名告知主事之兄長，故認被告丁○○所稱其
      父親未參與黃欽泉墓園之建造，應屬可採。從而，堪認被
      告戊○○及與被告丁○○、壬○○之被繼承人己○○應非
      興建占用系爭土地之黃欽泉墓園廣場及涼亭之人，渠等自
      非該等地上物之所有權人，故難認被告占有系爭土地，原
      告請求被告拆除系爭土地如複丈成果圖所示之地上物及給
      付不當得利，即無理由。
    (三)原告所為備位請求有無理由？
      如前所述，被告並未占有系爭土地，與原告自不可能成立
      類似不定期租賃之關係，原告依民法第442條規定，請求
      調整租金，並請求被告按年給付租金，顯無理由。是原告
      所為備位請求為無理由。
五、綜上所述，原告先位之訴依民法第767條、第179條規定，請
    求被告等人拆除系爭土地上如複丈成果圖所示之地上物，交
    還土地，並給付相當於租金之不當得利，為無理由，應予駁
    回。另原告備位之訴依民法第442條規定，請求調整租金，
    並請求被告按年給付租金，為無理由，亦應駁回。又原告備
    位之訴既受敗訴之判決，則其備位之訴假執行之聲請即失所
    依據，亦應駁回之。
六、本件事證已臻明確，兩造其餘攻擊防禦方法及所舉未經援用
    之證據，經本院斟酌後，認為均不足以影響本判決之結果，
    爰不一一論述，併此敘明。
七、據上論結，原告之訴為無理由，依民事訴訟法第385條第1項
    前段、第78條，判決如主文。
中    華    民    國    99    年    10    月    27    日
                  民事第六庭    法  官  林春鈴
以上正本係照原本作成。
如對本判決上訴，須於判決送達後20日內向本院提出上訴狀。如
委任律師提起上訴者，應一併繳納上訴審裁判費。
中    華    民    國    99    年    10    月    27    日
                                書記官  潘惠敏

司法院資訊處製作；財團法人民間司法改革基金會備份。
